臺灣高雄地方法院刑事判決　　　　　　　 96年度訴字第868號
公　訴　人　臺灣高雄地方法院檢察署檢察官
被　　　告　乙○○
上列被告因偽造文書等案件，經檢察官提起公訴（95年度偵續字
第266號），本院判決如下：
    主  文
乙○○犯行使偽造私文書罪，累犯，處有期徒刑月，如易科罰
金，以銀元佰元即新臺幣玖佰元折算壹日。減為有期徒刑壹月
又拾伍日，如易科罰金，以銀元佰元即新臺幣玖佰元折算壹日
。
    事  實
一、乙○○（原名張金雀）前因犯偽造文書等罪，經本院以85年
    度自字第428 號判處有期徒刑4 年確定，於民國87年9 月15
    日縮短刑期假釋出監，90年2 月4 日假釋期滿未經撤銷執行
    完畢，詎仍不知悔改，於民國91年1 月15日自任會首，招攬
    每會新臺幣（以下除註明為銀元外，均同）5,000 元之互助
    會，會員連會首共24人，採內標制，會期至92年12月15日止
    。嗣於會期進行中，乙○○因缺錢花用，竟意圖為自己不法
    之所有，於92年底互助會進行至僅剩約2 、3 期活會時，在
    其位於高雄市○○區○○街45之7 號住處，以在空白紙條上
    填寫會員陳明里署名及利息1,100 元之方式偽造標單，並持
    以行使而投標，足生損害於陳明里及包括甲○○在內之其他
    活會會員，後即向其他會員甲○○等人訛稱係陳明里得標並
    收取會款，致甲○○等活會會員陷於錯誤而如數交付會款，
    以此方式向活會會員詐得互助會款約1 、2 萬元。嗣乙○○
    因其招募之前揭互助會與同時招募之其他4 會中，部分死會
    會員拖欠會款不繳，而無力支付甲○○及其他互助會會員丙
    ○○、戊○○、丁○○會款，經其向檢察官提出告訴（此部
    分經檢察官偵查後，認並無犯罪嫌疑，惟因認如該部分構成
    犯罪，則與本案起訴部分有裁判上一罪關係，而不另為不起
    訴處分），乙○○經檢察官訊問後，向檢察官供承上述犯罪
    事實，而查悉上情。
二、案經臺灣高雄地方法院檢察署檢察官偵查起訴。
    理  由
一、本件被告乙○○所犯係死刑、無期徒刑、最輕本刑為3 年以
    上有期徒刑以外之罪，其於準備程序中就被訴事實為有罪之
    陳述，經法官告知簡式審判程序之旨，並聽取公訴人及被告
    之意見後，經本院依刑事訴訟法第273 條之1 第1 項之規定
    ，裁定由受命法官獨任進行簡式審判程序。又本件卷內之物
    證、書證等證據，依同法第273 條之2 規定，不受第159 條
    第1 項關於傳聞法則規定之限制，依法均有證據能力，合先
    敘明。
二、訊據被告於偵查及本院審理中對上揭犯罪事實均坦承不諱，
    且被告招募上開互助會，會期自91年1 月15日起，至92年12
    月15日止，每會5,000 元，共24期，採內標制，且曾有人藉
    陳明里名義，以標息1,100 元得標並取得會款之事實，經證
    人甲○○到庭證述屬實，並有儲蓄互助會單影本1 紙在卷可
    資佐證（見本院卷第50至52頁，93年度偵字第6932號卷第15
    頁），參以本案告訴人甲○○係因未取得尾會會款115,000
    元，始向檢察官提出告訴，並不知情被告以陳明里名義冒標
    之情事，至偵查中被告經檢察官訊問而供稱前揭以陳明里冒
    標互助會之情節，始發覺被告此一犯行，衡之常情，如被告
    未為前揭行為，自無在未為他人察覺時，即先行坦承犯罪事
    實，而自陷於罪之理。是應足認被告前揭自白核予事實相符
    ，本案事證明確，被告犯行已經證明，應予依法論科。
三、按行為後法律有變更者，適用行為時之法律。但行為後之法
    律有利於行為人者，適用最有利於行為人之法律，刑法第2
    條第1 項定有明文。另於比較時應就罪刑有關之共犯、未遂
    犯、想像競合犯、牽連犯、連續犯、結合犯，以及累犯加重
    、自首減輕暨其他法定加減原因（如身分加減）與加減比例
    等一切情形，本於統一性及整體性原則，綜其全部罪刑之結
    果而為比較（最高法院95年第8 次刑事庭會議決議內容參照
    ）。本案被告行為後，中華民國刑法業經修正，並於95年7
    月1 日施行，經查：
  (一)關於刑法罰金刑之最低數額規定，依修正前刑法第33條第5
    款規定，為銀元1 元以上即新臺幣3 元以上。；修正後刑法
    第33條第5 款則規定為新臺幣1,000 元以上，經比較新舊法
    結果，修正後刑法第33第5 款所定罰金刑最低數額，較之修
    正前提高，自以修正前刑法第33條第5 款規定，較有利於被
    告。
  (二)又刑法第55條後段有關「犯一罪而其方法或結果之行為犯他
    罪名」之牽連犯之規定，經修正刪除，亦即修正後之刑法，
    已無牽連犯得論以裁判上一罪之情形。所犯之數罪，應按其
    具體情形論罪。查被告所為行使偽造文書罪及詐欺罪，其行
    為、時間屬個別獨立，但有原因、結果之牽連關係，如適用
    修正前之規定，顯較有利於被告，
  (三)綜上所述，經綜合比較結果，以修正前及行為時之刑法規定
    ，對被告較為有利，自應依刑法第2 條第1 項前段之規定，
    適用修正前刑法規定處斷。
四、論罪科刑部分：
  (一)按民間互助會會員標會時書寫之標單，一般均書寫金額及競
    標會員之姓名或代名，而未冠以「標單」字樣，固非刑法第
    210 條之私文書，應屬紙上之文字，然依習慣足以表示該人
    出息若干參與競標用意之證明，核屬刑法第220 條第1 項以
    文書論之準私文書（最高法院87年度台非字第12號判決意旨
    參照）。本案被告冒用他人名義，偽填陳明里署名及標息金
    額，應屬足以表示被冒名標會之陳明里欲以此標息競標文意
    之準私文書，嗣又行使參與競標，自足以生損害於被冒名標
    會之陳明里，且使其他活會會員均誤信遭冒名標會之陳明里
    得標，而交付扣除被告標息之會款予被告，亦足以生損害於
    各該活會會員。是核被告所為，係犯刑法第216 條、第220
    條第1 項、第210 條行使偽造準私文書罪與同法第339 條第
    1 項詐欺取財罪。其偽造陳明里署押之行為係準私文書之部
    分行為，而偽造準私文書後進而持以行使，偽造之低度行為
    則為行使之高度行為所吸收，均不另論罪。又向各會員詐稱
    係陳明里得標並收取會款，乃基於單一犯意接續為之，為一
    行為，其以一行為向數活會會員詐取會款，係以一行為觸犯
    數罪名，為想像競合犯，應逕依修正後刑法第55條規定，從
    1 重之詐欺取財罪處斷。又其所犯詐欺取財與行使偽造私文
    書2 罪間，有方法結果之關係，為牽連犯，應依修正前刑法
    第55條牽連犯之規定，從較重之行使偽造私文書罪處斷。又
    被告前因犯偽造文書等罪，經本院以85年度自字第428 號判
    處有期徒刑4 年確定，於87年9 月15日縮短刑期假釋出監，
    90年2 月4 日假釋期滿未經撤銷執行完畢等情，有臺灣高等
    法院被告前案紀錄表在卷可考，其受有期徒刑執行完畢，5
    年內故意再犯本件有期徒刑以上之罪，為累犯，應依法加重
    其刑（被告行為後關於累犯之規定雖經修正，惟因被告之前
    案非屬軍法裁判，而其本案復係故意犯罪，故被告此部分犯
    行之累犯規定修正前後實質內容並無變動，自不生新舊法比
    較之問題，而應直接適用裁判時法，附此敘明）。
  (二)爰審酌被告之品行、犯罪之動機、手段、所詐欺之金額及犯
    罪後深表悔悟，及已與被害人甲○○達成和解，約定以分期
    付款每月償還1,500 元方式賠償其損失，及被告於冒標後有
    告知被害人陳明里，業經被告陳明（見95年度偵續字第266
    號卷第14頁），被害人陳明里嗣後未曾表示訴咎之意等一切
    情狀，從輕量處如主文所示之刑。又關於易科罰金之折算標
    準，依95年7 月1 日修正施行前之刑法第41條第1 項前段，
    及刪除前罰金罰鍰提高標準條例第2 條前段規定，應以銀元
    100 元以上300 元以下折算1 日，經折算為新臺幣後，以新
    臺幣300 元以上900 元以下折算1 日，而依95年7 月1 日修
    正公布之刑法第41條第1 項前段規定，應以新臺幣1,000 元
    、2,000 元或3,000 元折算一日；經比較適用結果，以修正
    前刑法第41條規定對被告較有利，是應適用被告行為時即修
    正前刑法第41條規定諭知如主文所示之易科罰金之折算標準
    （刑法第41條規定屬有關刑罰執行之易刑處分，並非直接涉
    及實體刑罰權之論罪、科刑事項，與上揭修正刑法規定自無
    整體比較適用之問題，併予敘明）。再本案被告犯罪時間係
    在96年4 月24日之減刑基準日前，且所犯之罪刑，合於減刑
    條件，應依中華民國九十六年罪犯減刑條例第2 條第1 項第
    3 款予以減輕其宣告刑二分之一，並依前揭標準諭知易科罰
    金之折算標準。
  (三)至被告偽造之標單並未扣案，因該標單係為標會所用，衡情
    已於標會結束後丟棄滅失，無論其上偽造署名及標單本身均
    毋庸宣告沒收，附此敘明。
據上論斷，應依刑事訴訟法第299 條第1 項前段、第273 條之1
第1 項、第284 條之1 ，刑法第2 條第1 項前段、刑法第216 條
、第220 條第1 項、第210 條、第339 條第1 項、第55條、第47
條第1 項，修正前刑法第55條後段、第41條第1 項，刪除前罰金
罰鍰提高標準條例第2 條，中華民國九十六年罪犯減刑條例第2
條第1 項第3 款、第7 條，判決如主文。
本案經檢察官董秀菁到庭執行職務。
中　　華　　民　　國　　96　　年　　11　　月　　30　　日
                  刑事第十七庭  法　官  陳思帆
以上正本證明與原本無異。
如不服本判決應於收受本判決後10日內向本院提出上訴書狀，並
應敘述具體理由，如未敘述上訴理由者，應於上訴期間屆滿後20
日內補提理由書狀於本院（均須按他造當事人之人數附繕本）「
切勿逕送上級法院」。
中　　華　　民　　國　　96　　年　　11　　月　　30　　日
                                書記官  王高山
附錄本案論罪科刑之法條：
刑法第339條第1 項
意圖為自己或第三人不法之所有，以詐術使人將本人或第三人之
物交付者，處5 年以下有期徒刑、拘役或科或併科1 千元以下罰
金。
刑法第216條：
行使第210 條至第215 條之文書者，依偽造、變造文書或登載不
實事項或使登載不實事項之規定處斷。
刑法第210條：
偽造、變造私文書，足以生損害於公眾或他人者，處5 年以下有
期徒刑。
刑法第220條第1 項：
在紙上或物品上之文字、符號，依習慣或特約，足以為表示其用
意之證明者，關於本章之罪，以文書論。
